臺灣高等法院臺南分院刑事判決　 94年度重上更(二)字第155號
上　訴　人
即　被　告　丁○○
選任辯護人　蘇正信　律師
　　　　　　蔡進欽　律師
　　　　　　蔡弘琳　律師
上　訴　人
即　被　告　乙○○
上列上訴人因詐欺案件，不服臺灣臺南地方法院89年度訴字第83
5號中華民國90年3月16日第一審判決（起訴案號：臺灣臺南地方
法院檢察署87年度偵字第7658號、89年度偵續字第280號），提
起上訴，判決後經最高法院第二次發回更審，本院判決如下：
  　 主   文
上訴駁回。
     事   實
一、丁○○、乙○○均明知歐勝景（另由檢察官通緝中）與謝進
    發（業經判處有期徒刑八月確定）等，係以虛設行號培養不
    實信用之方法，向各行庫申請開立支票帳戶後，請領支票販
    賣，並預先鎖定於一定時間，使支票同時退票，而使不知情
    之執票人所執支票無法兌現，以此方式詐得財物，並以此做
    為生活之資之不法集團，竟與之基於共同意圖為自已不法之
    所有之犯意聯絡，先由歐勝景以謝進發名義在臺南市○○街
    229巷7號虛設「進發精品百貨行」，向遠東國際商業銀行、
    臺南市第三信用合作社等行庫，申請甲存帳戶，領取支票使
    用。並經由乙○○介紹吳宜璋（業經判處有期徒刑七月，緩
    刑三年確定）提供資金交丁○○存入銀行，培養信用，俟順
    利領取較多數量之支票後，其中百分之七十之支票分給歐勝
    景，餘百分之三十分給丁○○、乙○○及吳宜璋，丁○○、
    乙○○及吳宜璋計分得每本各25張之支票2本（計50張）。
    歐勝景再以每張支票新臺幣（以下同）3、000元之價格向丁○○、乙○○、吳宜璋等買回。復以每張人頭支票以5、000
    元至8、000元販賣予己○○等人使用，總計退票金額達25、
    032、173元。嗣因吳宜璋於犯罪後，良心不安，在未被有偵
    查權之公務員或機關發覺前，向法務部調查局臺南縣調查站
    自首坦承犯行，因而查獲。
二、案經法務部調查局臺南縣調查站報請臺灣臺南地方法院檢察
    署檢察官偵查起訴。
      理   由
一、訊據上訴人即被告丁○○、乙○○均矢口否認有上揭犯行，
    被告丁○○辯稱：伊雖認識歐勝景，但沒提供人頭讓歐勝景
    去聲請支票，吳宜璋拿十萬元給歐勝景，伊與乙○○僅在場
    見證而已，不知用何人名義聲請支票，伊未拿過支票，亦不
    知領用支票販賣，並非詐欺集團之一份子等語。被告乙○○
    辯稱：伊不認識歐勝景，因曾受僱於吳宜璋油漆工作，與吳
    宜璋較熟，僅介紹吳宜璋與丁○○認識，他們如何以不法手
    段取得不法利益，非伊始料所及。又吳宜璋出資十萬元交給
    歐勝景而取得支票一張，為慎重計，特以估價單一張要求丁○○簽名以示真實，避免十萬元以後無法取回，伊不知開店
    係虛設的，亦未取得支票，沒有參與詐欺集團等語。
二、惟查歐勝景、謝進發均為己○○等販賣空白支票集團所培養
    之人頭戶，業據己○○、甲○○、戊○○等供明在卷（詳調
    查卷第7頁至第26頁），而被告丁○○、乙○○均明知歐勝
    景係利用謝進發名義虛設行號培養不實信用後，向各行庫申
    請領支票販賣之不法集團，竟由乙○○介紹吳宜璋提供資金
    交丁○○存入謝進發之銀行帳戶，培養信用，並於領得支票
    後，由吳宜璋、丁○○、乙○○分得空白支票百分之三十，
    再以每張3、000元之價格售予歐勝景等情，亦據同案被告吳
    宜璋在法務部調查局臺南縣調查站供稱：「85年11月間乙○○、丁○○向我表示要我提供資金協助渠等向金融機構申請
    支票，並培養票據信用藉以取得較多空白票據，並給予我相
    當報酬，隔日二人便夥同歐姓男子與我商談，當時我在打牌
    ，事後陳、黃告訴我由歐先生負責找人頭申請支票，陳、黃
    二人負責出入銀行軋票，我則提供資金，俟信用培養一定程
    度，領得足夠錢數之票後，由歐先生分得總票數之七成，我
    與陳、黃二人共分得三成，歐先生再以當時市價（每張約3
    、000元左右）向我等買回三成支票」、「85年11月28日歐
    先生在乙○○家中交給我與陳、黃三人一本遠東國際商業銀
    行臺南分行甲存471－8帳戶支票（25張），發票人為謝進發
    ，我並開立現金100、000元交付歐先生作為押金，一個月後
    歐先生又交付發票人謝進發之臺南市第三信用合作社支票一
    本，當時陳、黃二人在場，我並開立現金支票120、000元交
    付歐先生作為押金，但這次交付地點已忘記了」、「上開二
    本支票，我開出約10張，剩餘交給丁○○使用，由丁○○開
    出再由乙○○提領，在交付丁○○同時，並交付300、000元
    供週轉之用」 (以上詳調查卷第1至3頁）。並於偵查中供稱
    ：「歐某叫我拿錢給他請領支票，最先乙○○帶丁○○來找
    我，要我借錢給他們請領支票培養信用」（詳偵查卷一第24
    頁），「乙○○叫我提供資金給他開戶，開戶後丁○○拿支
    票給我，我開了三張，兌現後就還給他們」（詳偵查卷二第
    39、40頁）。並於原審供稱：「在培養階段並沒有被害人，
    歐勝景是朋友介紹的，他告訴我拿錢出來作信用，有出資30
    0、000元，並說到時候會按收回的票據給我錢，支票是用別
    人名字聲請的，我不知道用誰的名義」、「87年12月間乙○○與丁○○來找我的，我有開過票，他們開的票我不知道，
    我們並沒有約定退票日期，歐勝景有拿一本支票給我們，但
    我只有拿到2、3張」、「估價單是丁○○交給我，他說是歐
    勝景寫的，當時我們並沒有在一起談，當時我在打牌，我認
    為300、000元不是很大的數目，當時他們叫我拿一些錢借給
    他們，我是將錢交給丁○○，有開100.000元的支票給丁○○，後來存入200、000元到帳戶，當天打牌時歐勝景也有去
    」、「大約在一個月後將現金200、000元存入謝進發在三信
    的帳戶，開立中華商業銀行臺南分行100、000元支票交給丁○○，由黃某交給歐某」、「我在乙○○家開立100、000元
    的票作為訂金，丁○○拿票給我，我再開立給我自己，支票
    由丁○○保管，不認識歐某，歐某拿東西給我都透過丁○○
    （以上詳原審卷第21頁、第28頁、第29頁、第46頁至第48頁
    ）。又於本院前審供稱：「我原不認識歐某，乙○○在我那
    裡做油漆工作，有跟我說歐某做生意的事，我就說願意拿錢
    出來投資，有賺給大家一起平分，但在什麼場合說的，就忘
    了。」、「乙○○約歐某到我家談，是見面後約二個星期，
    在乙○○家將100、000元交給歐勝景，當時我、陳、黃三人
    歐某及他一位朋友在場，另外還有其他人在打麻將」、「歐
    勝景是丁○○的朋友，先認識陳某二、三年後再認識黃某，
    之後在交錢時認識歐某」（以上詳上訴卷第96頁至98頁）。
    吳宜璋係於犯罪後，自覺良心不安，自首而接受裁判，其陳
    述應屬真正，堪認上揭證言有證據能力。
三、另同案被告謝進發於偵查中供稱「問：是否在臺南市○○街
    229巷9號虛設進發精品行？答：是，當時我在跑計程車，要
    養三個小孩，邱明德提議要我請領支票，有去請領支票，申
    請出來都給邱明德使用，開戶的印鑑、存摺都在邱明德處，
    他說貨品賣出後要給我紅利」等語。參以己○○、甲○○、
    戊○○、丙○○等於調查站中所供稱：販賣之人頭票均有被
    告謝進發名義之支票等語。再衡諸被告謝進發僅是計程車司
    機，並未實際開設進發精品百貨行，竟向10多家行庫聲請支
    票使用，輾轉交由歐勝景使用簽發，若無報酬，自無可能願
    意徒然負擔不知數額之票據債務。此外，並有開戶資料、退
    票資料等附卷可佐。足認被告謝進發與歐勝景共同取得人頭
    支票，再以人頭支票販賣予不特定人使用，並預先鎖定退票
    時間，使支票同時退票，以此方式詐得財物之犯意至明。至
    被告謝進發雖陳稱係邱明德囑其開設進發精品行一節，經本
    院前審依其所述邱明德係臺南縣七股鄉人，向臺南縣警察局
    索取口卡片調查，據復該局並無邱明德口卡，有臺南縣警察
    局93年11月5日南縣警戶字第0930071981號函在卷可佐 (附
    於本院更一卷第72頁)，足徵同案被告謝進發有意袒護未到
    案之歐勝景，而杜撰邱明德之人。
四、另被告丁○○於偵查中供承「問：是你去找乙○○問他出資
    金？答：是我們在聊天時我說的。吳宜璋給我100、000元。
    歐勝景拿支票給我，叫我把錢存進去給人領，讓支票有信用
    」，另被告乙○○於偵查中供承：「是我叫吳宜璋提供資金
    並培養信用，我和丁○○一起去找他，他把錢交給丁○○。
    丁○○問我有沒有資金，我才去問吳宜璋」等語（詳偵緝字
    第280號卷第40頁），核與共同被告吳宜璋於偵查中指稱：
    「問：誰叫你提供資金？答：乙○○，我拿100、000元給他
    去開戶，當時也有帶丁○○過來，說要我借錢給他們到銀行
    請領支票培養信用」（詳偵字第7658號卷第24頁）等語之情
    節相符。參以在卷之估價單一紙，其上記載：「遠東國際商
    業銀行謝進發，471─8甲存，成數三、七分，借支壹拾萬元
    ，於交貨時歸還，交貨時票期開票每七日一張」等語（附於
    調查站卷第41頁）。且本估價單是由歐勝景署名，抬頭書寫
    丁○○，顯係歐勝景於取得吳宜璋交付之100、000元後書予
    丁○○之憑據。而被告乙○○亦坦承歐勝景於書立估價單時
    在場，並供稱：「我當時有在場，是歐勝景寫的，寫這張估
    價單是用來證明要三七分帳的及我們有將錢交給他的證明」
    等語。足見被告丁○○與金主即被告吳宜璋本不相識，乃透
    過乙○○介紹認識。吳宜璋給付資金，均亦透過乙○○為之
    。被告乙○○既是介紹人，且要求吳宜璋提供資金培養信用
    ，並於事後分得空白人頭支票，則丁○○、乙○○、吳宜璋
    與歐勝景、謝進發間均參與本案犯罪，而為共同正犯，甚為
    明確。
五、歐勝景以謝進發名義虛設行號，申領人頭支票，大量使用，
    嗣所簽發之人頭支票遭退票金額高達25、032、173元之鉅，
    有退票明細表附卷可按（附於調查站卷第44頁之1、第45頁
    ）。己○○、甲○○等既均以販售空白人頭支票，並係恃此
    為生，被告丁○○、乙○○與之基於共同之犯意連絡而犯本
    案，其亦以此為常業，甚為明確，從而彼等上開辯解，顯均
    卸責之詞，不足採信，犯行均洵堪認定。至被告請求調取謝
    進發名義在臺南市第三信用合作社及遠東國際商業銀行臺南
    分行自85年11月間開戶後已兌領之支票及存款軋票之存款憑
    條，以證明支票、存款憑條上之筆跡非丁○○所書寫，丁○○並無參與發票、軋票之行為一節，經本院調取上開資料，
    雖無丁○○之筆跡，但被告等僅提供資金存入銀行，培養信
    用，嗣分取空白支票，並無須由其親自書寫操作，故上開資
    料尚難為被告有利之證明，並予敘明。
六、按現行刑法關於正犯、從犯之區別，係以其主觀之犯意及客
    觀之犯行為標準，凡以自己犯罪之意思而參與犯罪，無論其
    所參與者是否犯罪構成要件之行為，皆為正犯，其以幫助他
    人犯罪之意思而參與犯罪，其所參與者，苟係犯罪構成要件
    之行為，亦為正犯，必以幫助他人犯罪之意思而參與犯罪，
    其所參與者又為犯罪構成要件以外之行為，始為從犯（最高
    法院25年度上字第2253號判例）。又刑法上之幫助犯，係指
    以幫助之意思，對於正犯資以助力，而未參與實施犯罪之行
    為者而言，如就構成犯罪事實之一部，已參與實施即屬共同
    正犯（最高法院49年度台上字第7號判例）。同案被告謝進
    發以其本人為人頭提供開設進發精品百貨行，而向十多家行
    庫聲請支票，交由歐勝景使用簽發。而被告丁○○則透過乙○○介紹認識吳宜璋調度資金，參與不法集團在各行庫培養
    不實信用後，領取並分得支票再交由及出售給不法集團販賣
    詐騙，足認被告丁○○、乙○○與謝進發、歐勝景等人均有
    事前共同謀議，並參與犯罪之實行，依上開判例意旨，均應
    論以共同正犯。被告丁○○、乙○○與謝進發、歐勝景等人
    既係以虛設行號培養不實信用之方法，向各行庫申請開立支
    票帳戶後，請領支票販賣，並預先鎖定於一定時間，使支票
    同時退票，而使不知情之執票人所執支票無法兌現，以此方
    式詐得財物，並以此做為生活之資之不法集團，自應認其為
    常業犯，雖謝進發部分，經本院前審以幫助犯判刑確定，但
    本案既為共同正犯，本庭不受其拘束。
七、查被告丁○○、乙○○共同意圖為自己不法之所有，以詐術
    使人將本人之物交付為常業，核其所為係犯刑法第340條常
    業詐欺罪。被告丁○○、乙○○與歐勝景、謝進發、吳宜璋
    等均有犯意之聯絡及行為之分擔，均為共同正犯。原審認被
    告等罪證明確，適用刑法第340條、第28條、罰金罰鍰提高
    標準條例第1條前段，並審酌被告等之素行、犯罪之動機、
    目的，提供資金在銀行製造假象而取得信用，犯罪時所受之
    刺激及其品性、生活狀況、智識程度、犯罪所生之損害，及
    犯罪後態度等一切情狀，分別量處一年二月，認事用法均無
    不合，量刑亦屬適當，被告等上訴意旨，否認犯罪，分別指
    摘原判決此部分不當，為無理由，應予駁回。
八、據上論斷，應依刑事訴訟法第368條，判決如主文。
本案經檢察官林炎昇到庭執行職務。
中    華    民    國     94    年    6    月    23    日
                  刑事第五庭   審判長法  官 楊 明 章
                                     法  官 沈 揚 仁
                                     法  官 戴 勝 利
以上正本證明與原本無異。
如不服本判決，應於收受本判決後十日內向本院提出上訴書狀。
其未敘述上訴理由者並得於提起上訴後十日內向本院補提理由書
狀（均須按他造當事人之人數附繕本）「切勿逕送上級法院」。
　　　　　　　　　　　　　　　　　　書記官 李 珍 鳳
中    華    民    國     94    年    6    月    24     日
附錄法條：本判決論罪科刑法條：
刑法第340條：以犯第339條之罪為常業者，處一年以上七年以下
             有期徒刑，得併科五萬元以下罰金。
